【裁判字號】    95,台上,5879
【裁判日期】    951026
【裁判案由】    違反著作權法
【裁判全文】
最高法院刑事判決            九十五年度台上字第五八七九號
上  訴  人  甲○○○有限公司
兼 代表 人  乙○○
共      同
選任辯護人  賴淑惠律師
上  訴  人  丙○○
選任辯護人  張靜律師
            賴淑惠律師
上  訴  人  丁○○
選任辯護人  阮春龍律師
上列上訴人等因違反著作權法案件，不服台灣高等法院台中分院
中華民國九十五年三月十五日第二審判決（九十三年度上訴字第
一八四三號，起訴案號：台灣台中地方法院檢察署九十二年度偵
字第九六一一、二００二四號），提起上訴，本院判決如下：
    主  文
原判決關於乙○○、丙○○、丁○○部分撤銷，發回台灣高等法
院台中分院。
其他上訴駁回。
    理  由
一、關於撤銷發回（乙○○、丙○○、丁○○）部分
本件原判決認定上訴人乙○○係甲○○○有限公司（以下簡稱全
貴公司）之登記名義負責人，其姊夫即上訴人丙○○係該公司之
實際負責人，分別負責對外簽約及電子零件、電器用品批發零售
項目之產品運送及維修等事宜，渠等二人均明知如原判決附件（
下稱附件）一、四（編號除外，以下同）、五、六、七、八、
九、十四所示歌曲分別為光美文化事業有限公司（下稱光美公司
）、環球音樂出版股份有限公司（下稱環球公司）、鋒林傳播有
限公司（下稱鋒林公司）、金圓企業股份有限公司（下稱金圓公
司）、常夏音樂經紀有限公司（下稱常夏公司）、香港商百代著
作權代理股份有限公司台灣分公司（下稱香港百代公司）、豪記
影視唱片有限公司、賴清木（雅鸝有聲出版社負責人）、金將科
技文化事業股份有限公司（下稱金將公司）取得創作人授權而享
有著作權之音樂著作，如附件二所示歌曲則為李修鑑所享有著作
權、附件三為各該著作權人專屬授權李修鑑享有著作權之音樂著
作，且均在著作財產權存續期間內，他人未經同意或授權，不得
擅自重製，竟自民國九十一年五月間，先以不詳方法取得燒錄灌
製上開未經著作權人或被授權人同意之音樂著作之內建式伴唱機
硬碟母碟一個，再自九十一年五月間起至九十二年三月二十日止
，僱用不知情之陳俊賢（即丙○○之子）及施淙仁在該工廠倉庫
內，將上開重製有該等音樂著作之母碟以儲存、壓縮及灌錄等一
對一硬碟對拷方式予以重製，再將該等重製硬碟、電腦主機板、
音效卡、顯示卡及光碟播放器等零件組裝完成「音樂王多媒體影
音電腦伴唱機」（貨物編號為ＭＫ），以每台伴唱機新台幣（下
同）二萬元至二萬三千元不等之價格，售予上訴人丁○○為實際
負責人之音樂王企業社（址設台中市○○區○○路二四四號一樓
，未經商業登記）以及米斯克實業有限公司（設台北縣板橋市○
○街四一號）約七百二十台，而以之為常業。丁○○並於九十二
年六月間至九十二年十二月間止，陸續向不詳之成年男子，購得
內建有未經享有著作權之常夏公司及金圓公司同意或授權而重製
之如附件十、十一所示音樂著作之「卡啦寶電腦伴唱機」（貨物
編號為ＳＬＫ—五００Ａ，伴唱機硬碟內建歌曲約四、五千首）
約五百零八台。再分別僱用蕭晴、儲台富（兩人另案審理）擔任
會計及業務員，共同基於以意圖營利而以販賣之移轉所有權之方
法散布該等重製物為常業之犯意聯絡，以刊登廣告或印製傳單之
方式，以每台二萬二千元至二萬五千元不等之價格，銷售「音樂
王多媒體影音電腦伴唱機」予不特定之消費者及如附件十二所示
之店家約六百二十台，又自九十二年六月一日起至九十三年一月
八日止，以每台二萬九千元至三萬五千元不等之價格，販售「卡
啦寶電腦伴唱機」給不特定之消費者及如附件十三所示之店家約
五百零七台，並以之為常業。為提供消費者增歌之服務，其等三
人又基於以意圖營利而以重製之方法侵害他人之著作財產權為常
業之犯意聯絡，先後以不詳方法取得如附表四編號五所示之燒錄
有未經著作權人授權或同意重製之音樂著作之增歌光碟，再以每
灌錄一片增歌光碟（每片約含三十首歌曲）一百元之代價，為不
特定消費者灌錄。案經光美公司、李修鑑、環球公司、鋒林公司
、金圓公司、常夏公司、香港百代公司、金將公司提出告訴等情
。因而撤銷第一審關於乙○○、丙○○、丁○○部分之判決，改
判乙○○、丙○○共同以意圖銷售而擅自以重製之方法侵害他人
之著作財產權為常業各罪刑。並依牽連犯從一重論處丁○○共同
以意圖營利而以重製之方法侵害他人之著作財產權為常業罪刑，
固非無見。
惟查：(一)按案件欲為實體之判決，必具有實體之訴訟關係在；實
體之訴訟關係之發生，應具備一定之條件，此項欲為實體判決所
應具備之條件，為法院應依職權調查之事項，若於審理中調查發
現案件有欠缺訴訟條件者，即應為形式之判決，以消滅訴訟繫屬
。本件原判決敘明告訴人鋒林公司、金圓公司、常夏公司、香港
百代公司台灣分公司，於九十二年五月九日向台灣台北地方法院
自訴全貴公司、丙○○、乙○○違反著作權法案件，經該院以九
十二年度自字第三六五號受理（上訴人等三人嗣後被追加為同院
九十一年度自字第五二五號違反著作權法案件之共同被告），嗣
上訴人與告訴人達成和解，由各該告訴人等九十二年九月二十五
日撤回自訴而未為實體判決，業經調閱上開案卷查閱屬實，上開
自訴案件既經撤回，本案即無重覆起訴問題等語。但卷內並無留
存自訴案件之相關資料可供審查。而本案原審以乙○○、丙○○
共同以意圖銷售而擅自以重製之方法侵害他人之著作財產權為常
業；丁○○共同以意圖營利而以重製之方法侵害他人之著作財產
權為常業論處罪刑。如本案與上開自訴案件為同一案件，依撤回
自訴時之九十二年九月二十五日著作權法第一百條之規定，上訴
人之上開常業犯行，應非屬「告訴乃論」之罪，依刑事訴訟法第
三百二十五條第一項之規定，自屬不得撤回自訴之案件，如誤為
撤回，該自訴案件之訴訟繫屬是否已歸於消滅，攸關本案是否同
一案件重行起訴之認定，自待調查審認，原審未加深入調查、詳
加說明，遽行判決，自有可議。(二)原判決附件二之歌曲「望春風
」、「四季紅」、「一個紅蛋」均為音樂家鄧雨賢所作，上開音
樂著作，依著作權法第三十條第一項之規定：著作財產權，除本
法另有規定外，存續於著作人之生存期間及其死亡後五十年。依
卷證資料所示，鄧雨賢係於一九四四年去世，則上訴人等於鄧雨
賢先生死後五十年利用上開歌曲，如何符合上開法條之例外規定
，仍成立犯罪，未見原判決說明其所憑之依據，自有理由不備之
違誤。(三)未經參與審理之法官參與判決者，其判決當然為違背法
令，刑事訴訟法第三百七十九條第十三款定有明文；又審判期日
之訴訟程序，專以審判筆錄為證，同法第四十七條亦著有規定。
本件原審九十五年二月二十二日審判筆錄之記載，本案參與審判
之審判長法官劉登俊，法官為江德千、陳欣安（見原審卷(四)第一
一二頁）；但原審判決書所載參與判決之審判長法官為洪耀宗、
法官為江德千、劉登俊，而審判筆錄最末頁於審判長法官項下簽
名者為洪耀宗，則本案參與判決之審判長洪耀宗有無參與審判，
事實尚有未明，如未參與審理而參與判決，自屬判決違背法令。
(四)審判期日之訴訟程序專以審判筆錄為證；又第二審審判長依刑
事訴訟法第九十四條訊問被告後，應命上訴人陳述上訴之要旨，
同法第四十七條、第三百六十五條分別定有明文。本件第一審判
決後檢察官及上訴人均提起第二審之上訴，原審於九十三年十二
月二十九日之審判時僅由檢察官陳述上訴意旨，並未命上訴人等
陳述上訴要旨，上訴人等亦未自行陳述（見九十四年一月十二日
、九十四年二月十六日、九十四年三月二十五日、九十四年四月
十三日、九十四年八月二十四日、九十四年九月七日審判筆錄）
，致無從明辨其上訴之範圍，揆諸首開說明，其所踐行之審判程
序即不合法，基此所為之判決，自屬違背法令（本院六十八年台
上字第二三三０號判例參照）。上訴人等上訴意旨指摘原判決關
於上訴人等部分不當，尚非全無理由，應認該等部分有撤銷發回
更審之原因。又著作權法於九十五年五月三十日修正，已刪除第
九十四條關於常業犯之規定，案經發回，於審判時，應併注意及
之。
二、關於駁回（甲○○○有限公司）部分
按刑事訴訟法第三百七十六條所列各罪之案件，經第二審判決者
，不得上訴於第三審法院，為該法條所明定。本件上訴人甲○○
○有限公司部分被訴違反著作權法部分，原審係依著作法第一百
零一條論處罪刑，其法定刑為專科罰金，核屬刑事訴訟法第三百
七十六條第一款之案件，依首開說明，既經第二審判決，自不得
上訴於第三審法院，上訴人竟復提起上訴，顯為法所不許，應予
駁回。
據上論結，應依刑事訴訟法第三百九十七條、第四百零一條、第
三百九十五條前段，判決如主文。
中    華    民    國  九十五  年    十    月  二十六  日
                      最高法院刑事第五庭
                          審判長法官  莊  登  照
                                法官  洪  明  輝
                                法官  黃  一  鑫
                                法官  林  秀  夫
                                法官  徐  昌  錦
      本件正本證明與原本無異
                                      書  記  官
中    華    民    國  九十五  年    十    月  三十一  日
                                                      V


司法院資訊處製作；財團法人民間司法改革基金會備份。
